【裁判字號】    91,重上,160
【裁判日期】    920225
【裁判案由】    拆屋還地
【裁判全文】
臺灣高等法院臺中分院民事判決  九十一年度重上字第一六○號
      上  訴  人  乙○○
      訴訟代理人  甲○○
右當事人間拆屋還地事件，上訴人對於中華民國九十一年八月十四日臺灣南投地方法
院九十年度重訴字第一九號第一審判決提起上訴，本院判決如左：
      主      文
上訴駁回。
第二審訴訟費用由上訴人負擔。
      事實及理由
一、本件被上訴人起訴主張上訴人乙○○之父蔡瑞騰於民國五十七年左右，向被上訴
    人承租坐落南投縣南投市○○段四九０－一、四九一地號土地內如附圖所示Ｃ、
    Ｄ之部分（下稱系爭土地）建築房屋（門牌號碼為南投市○○路三四一號），約
    定租金按地價百分之十繳納，如地價調整時，按其調整計算繳納，詎上訴人自六
    十八年起積欠租金迄今達新台幣（以下同）七十七萬零六百五十七元，經被上訴
    人於八十八年八月十九日、八十九年六月二十一日兩次函催，均不獲置理。再於
    八十九年八月十一日委託律師正式發函催告限期給付租金，仍未清償，乃於八十
    九年九月二十日委託律師代為發函終止租賃契約，爰依租賃之法律關係，求為命
    上訴人給付租金及應將系爭土地上之房屋拆除，並將土地交還被上訴人之判決。
二、上訴人則以：系爭土地上之房屋是上訴人之父蔡瑞騰興建，已經分割遺產由上訴
    人取得，並於八十年間整修過；慣例均是被上訴人來向我們收取租金，而被上訴
    人後來並沒有派人來收租金，被上訴人租金調整太高，調整也沒有經由兩造訂立
    契約、合意或有情事變更原則之適用，亦未通知上訴人，又租金因五年間不行使
    而時效消滅等語置辯。
三、原審判決：(一)上訴人應將坐落南投縣南投市○○段四九０－一地號、四九一地號
    如附圖所示Ｃ、Ｄ部分面積共計０‧００七八公頃土地上之地上物（即門牌號碼
    南投市○○路三四一號）拆除，並將上開土地交還予被上訴人。(二)上訴人應給付
    被上訴人萬柒仟陸佰伍拾伍元。(三)被上訴人其餘之訴駁回。上訴人不服上訴，
    聲明：求為判決：(一)原判決不利於上訴人部分廢棄。(二)右廢棄部分，請駁回被上
    訴人在第一審之訴。被上訴人聲明：求為判決駁回上訴。被上訴人對於敗訴部分
    未上訴，業已確定。
四、被上訴人主張祭祀公業張琯溪公為坐落南投縣南投市○○段四九０－一、四九一
    地號土地之所有權人，張俊宏為該祭祀公業之管理人，上訴人父蔡瑞騰於五十七
    年左右，向被上訴人承租系爭土地部分建築房屋，詎上訴人自六十八年起積欠租
    金迄今達七十七萬零六百五十七元，業據被上訴人提出欠租明細表影本三份、律
    師函及回執影本各二份、土地登記謄本正本二份、現場略圖、南投縣南投地政事
    務所函及所附公告地價表、繳納租金通知書影本各一份、大宗掛號函件執據影本
    、存根單影本、照片七幀、繼承系統表一份、戶籍謄本一份、土地登記簿謄本、
    日據時期土地登記簿謄本各一份、戶籍登記簿謄本及祭祀公業張琯溪公基地使用
    實測清冊影本一件為證，且為上訴人對於兩造有租賃關係及自六十八年開始欠租
    等情不爭執，又上訴人使用同段四九０－一地號土地之面積為六十四平方公尺、
    同段四九一地號土地之面積為十四平方公尺，業經原審會同南投地政事務所人員
    到場勘測，並製有勘驗筆錄一份，復有南投地政事務所土地複丈成果圖附卷可憑
    ，自堪信被上訴人之主張為真實。
五、按租用建築房屋之基地，於承租人積欠租金額，除以擔保現金抵償外，達二年以
    上時，出租人得依土地法第一百零三條之規定終止租約收回基地；次查本件上訴
    人自六十八年起迄今均未繳納租金之事實，為兩造所不爭執，已如前述，故被上
    訴人於八十九年八月十一日發函催告繳納租金、八十九年九月二十日委託律師代
    為發函終止租賃契約，並有律師函及掛號回執影本各二件者可稽（見原審卷第七
    、八頁）即無不合，上訴人雖以：(一)催告繳納租金之律師函管理人寫為「張俊雄
    」與事實不符。(二)被上訴人屢次調漲租金。(三)租金往例均由被上訴人至上訴人處
    收取，被上訴人自六十八年後未曾派人前往收取。(四)被上訴人屢改租賃面積，自
    不生催告效力云云。然查：(一)租金催告之律師函已表明出租人係祭祀公業張琯溪
    公、張五顯公管理人，並催告上訴人清償欠款，並出面與新管理人「張俊宏」重
    新更換新約之意旨，縱律師函副本收受者及委託人之管理人誤寫為張俊雄，然上
    訴人對於該函係出租人即被上訴人祭祀公業張琯溪公所發，且該函說明已表明接
    洽之人為現管理人張俊宏，自無誤認可能，(二)被上訴人調整租金，上訴人雖未同
    意，惟對原數額之租金，上訴人自認六十八年起即未繳付，自有欠繳租金達二年
    以上之情形。(三)上訴人雖主張租金往例均由被上訴人至上訴人處收取，惟為被上
    訴人否認，按清償地，除法律另有規定或契約另有訂定，給付特定物為標的以外
    之其他之債，應於債權人之住所地為之。民法第二百十四條第二款定有明文。上
    訴人主張另有習慣，並未據舉證，難認可採。(四)租賃面積之變更，據被上訴人稱
    以前未經測量，至七十七年才測量，到八十七年道路拓寬所以面積減少等情，經
    查被上訴人之明細表所計算之面積自六十八年至八十九年雖有不同，惟均未逾原
    審囑託地政事務所實測之同段四九０－一地號土地使用面積為六十四平方公尺、
    同段四九一地號土地之使用面積十四平方公尺，於上訴人並無不利。上訴人指租
    金催告不生效力，難認可採。被上訴人除前已催告外，最後再定十日之相當期限
    ，上訴人既未依催告所定相當期限繳納租金，被上訴人自得主張終止租約，租賃
    契約既經被上訴人終止，上訴人自負有返還土地之義務，則被上訴人請求上訴人
    拆屋還地，自屬有據，應予准許。
六、又被上訴人雖主張兩造間有租賃關係存在，且上訴人歷來均按地價百分之十計算
    繳納租金，如地價調整時，按其調整計算等情，惟為上訴人所否認，且若以地價
    百分之十計算繳納租金，則上訴人六十七年應繳納之租金應為二萬六千五百四十
    元（(3600×64＋2500×14)×10/100＝26540 ），但被上訴人卻僅收取七千五百
    三十一元，有上訴人提出之證明單一份在卷可佐（見原審卷第一四五頁），並為
    被上訴人所不爭執，足認租金之約定，並未按公告地價百分之十計算，此外被上
    訴人復無法舉證證明其租金係以公告地價百分之十計算，則被上訴人此部分之主
    張，洵屬無據，應不足採。又被上訴人亦未能舉證兩造之租金業經調整，則兩造
    間之租金，自應以上訴人最後繳納之年度租金計算，又被上訴人主張本件系爭租
    金係採後收，即每年收取一次，於隔年初收取乙情，為到庭之上訴人所不爭執，
    自堪信為真正。又按利息、紅利、租金、贍養費、退職金及其他一年或不及一年
    之定期給付債權，其各期給付請求權，因五年間不行使而消滅，民法第一百二十
    六條定有明文，因之上訴人就被上訴人所主張已超過五年之租金為消滅時效，為
    原判決駁回確定外；未逾五年部分，被上訴人起訴所得主張上訴人給付之租金，
    應自八十五年（因係於八十六年一月初始能收取，故距起訴日即九十年二月六日
    尚未逾五年時效）起至八十九年底止計五年，共計三萬七千六百五十五元（7531
    元×5＝37655元）自屬有據，應予准許。
七、從而被上訴人本於租賃及終止租賃之法律關係，請求上訴人拆除如系爭土地上之
    建物並將土地返還被上訴人，及請求上訴人給付積欠之租金三萬七千六百五十五
    元即屬有據，應予准許。原審為被上訴人此部分勝訴之判決，核無違誤，上訴人
    仍執前詞指摘原判決不當，求為廢棄，為無理由，應予駁回。
九、本件事證已臻明確，兩造其餘攻擊防禦方法均於判決結果不生影響，爰不一一贅
    述，附此敘明。
據上論結：本件上訴為無理由，依民事訴訟法第四百四十九條第一項、第七十八條，
判決如主文。
中      華      民      國    九十二    年      二      月    二十五    日
~B1民事第四庭審判長法  官  黃斐君
~B2                法  官  陳蘇宗
~B3                法  官  張鑫城
右為正本係照原本作成。
如對本判決上訴，須於收受判決送達後二十日內向本院提出上訴書狀，其未表明上訴
理由者，應於提出上訴後二十日內向本院提出上訴理由書（須按他造人數附具繕本）
，並繳納送達用雙掛號郵票拾份（每份拾肆元）。
上訴時應提出委任律師或具有律師資格之人之委任狀；委任有律師資格者，另應附具
律師及格證書及釋明委任人與受任人有民事訴訟法第四百六十六條之一第一項但書或
第二項（詳附註）所定關係之釋明文書影本。
~B                書記官  劉智文
中      華      民      國    九十二    年      二      月    二十六    日
附註：
民事訴訟法第四百六十六條之一（第一項、第二項）
對於第二審判決上訴，上訴人應委任律師為訴訟代理人。但上訴人或其法定代理人具
有律師資格者，不在此限。
上訴人之配偶、三親等內之血親、二親等內之姻親，或上訴人為法人、中央或地方機
關時，其所屬專任人員具有律師資格並經法院認為適當者，亦得為第三審訴訟代理人
。
                                                                        Ｈ


司法院資訊處製作；財團法人民間司法改革基金會備份。
